【裁判字號】    95,簡上,49
【裁判日期】    950309
【裁判案由】    詐欺等
【裁判全文】
臺灣高雄地方法院刑事判決              95年度簡上字第49號
上  訴  人  乙○○
即  被  告
上列上訴人因詐欺等案件，不服本院高雄簡易庭中華民國94年12
月7 日94年度簡字第7010號第一審簡易判決（聲請簡易判決處刑
案號：94年度偵字第16942 、17071 號），提起上訴，本院管轄
之第二審合議庭判決如下：
    主  文
原判決撤銷。
乙○○連續意圖為自己不法之所有，以詐術使人將本人之物交付
，累犯，處有期徒刑肆月，如易科罰金，以參佰元折算壹日。
    事  實
一、乙○○前於民國89年間因偽造文書等案件，經臺灣高等法院
    臺中分院以89年度上更（一）字第64號判處有期徒刑1 年4
    月確定，於89年7 月10日入監執行，於90年4 月20日因縮短
    刑期假釋出監，嗣於90年10月22日因縮刑期滿未經撤銷視為
    執行完畢。詎仍不知悔改，復基於意圖為自己不法所有之概
    括犯意，連續為下列行為：
  (1)於93年11月5 日，乙○○明知自己並無清償購車貸款之能力
    ，竟意圖為自己不法之所有，在高雄市○○○路747 號九和
    汽車股份有限公司即福灣企業股份有限公司（下稱福灣公司
    ）之經銷商，由其母親王余秀治及友人林振芳共同擔任連帶
    保證人，並以乙○○之名義，向福灣公司，佯稱以動產擔保
    交易附條件買賣之方式，向該公司購買車牌號碼ZN-1460 號
    自小客車1 輛，致福灣公司陷於錯誤，誤認乙○○有以分期
    付款分式償付買賣價金之真意與能力，由福灣公司以出賣人
    名義，將上開車輛，出售並交付與乙○○，雙方並於同日簽
    訂動產擔保交易附條件買賣契約書，約定頭期款新臺幣（下
    同）20000 元，分期總價款513216元，分期款支付方式係自
    93年12月5 日起至97年11月5 日止，每1 個月為1 期，分48
    期償還，每期給付10692 元，且該汽車應放置於高雄縣梓官
    鄉○○路城隍巷29號乙○○之住處，並向高雄區監理處辦理
    動產擔保交易登記，為動產擔保交易之債務人，在價金未付
    清前，標的物仍屬於福灣公司所有，乙○○僅能依約佔有使
    用，不得任意遷移、出賣或為其他處分。詎乙○○於取得上
    開車輛後，明知其為動產擔保交易之債務人，竟基於意圖為
    自己不法之利益，旋於93年11月5 日以100000之代價，將車
    輛質押典當予位於高雄市新興區不知情之立國當鋪，復於93
    年11月24日，以120000元之代價，將該車轉當予高雄市○○
    路不知情之永華當鋪。嗣乙○○自94年1 月5 日起，即拒不
    依約繳納第2 期之分期款項，經福灣公司派人前往標的物之
    上開約定存放地點查看，遍尋未獲該車蹤影，始知悉上情。
  (2)於94年3 月3 日，見自由時報分類廣告欄內，由真實姓名年
    籍均不詳之成年人男子刊載之信用借款廣告，得知以金融機
    構所申設帳戶之存摺、提款卡及印章可作為還款工具借取現
    金花用，而依其社會經驗，應有相當之智識程度可預見向對
    方借款，而以提供帳戶之存摺、提款卡、密碼及印章作為還
    款工具，於還款前之期間該帳戶係供他人任意使用，此將幫
    助他人對不特定之人為詐欺取財，然仍不違背其本意，而基
    於幫助詐欺取財之犯意，閱報後即依上開報紙分類欄內刊載
    之電話與真實姓名年籍均不詳之成年男子聯絡，於94年3 月
    間某日，在高雄市左營車站前，將其前於高雄縣梓官郵局所
    開立之局號0000000 號、帳號0000000 號帳戶，及其於93年
    11月17日在合作金庫銀行岡山分行（下稱合作金庫）所開立
    之帳號為0000000000000 號帳戶之之存摺、提款卡、印章及
    密碼供作還款工具，向真實姓名年籍均不詳之張姓成年男子
    借款10000 元，約定乙○○每月匯款1000元至上開帳戶，於
    乙○○還款前，該帳戶均供該成年男子使用，以此幫助該成
    年男子及其所屬詐騙集團遂行詐欺犯行。嗣該詐騙集團成員
    於取得上開帳戶後，遂基於意圖為自己不法所有之概括犯意
    聯絡，在更生日報及蘋果日報之分類廣告欄刊登低利貸款之
    廣告，藉以引誘不知情之人以按廣告上所載之電話聯絡接洽
    後，再由接聽電話之人佯稱須先繳保險費方得代辦貸款之方
    式，致借款人丁○○、戊○○及丙○○均陷於錯誤，分別依
    其指示，丁○○於94年3 月10日，將49400 元匯入乙○○上
    開郵局帳戶內；戊○○於同年3 月30日，將39600 元匯入乙○○上開郵局帳戶內；丙○○於同年5 月23日，將32800 元
    匯入乙○○上開合作金庫帳戶內。上開帳戶內之匯款均遭該
    詐騙集團人員以提款卡將上開款項提領一空，嗣因丁○○、
    戊○○及丙○○察覺受騙後而報警處理，始知悉上情。
二、案經高雄縣政府警察局岡山分局報請臺灣高雄地方法院檢察
    署檢察官聲請簡易決處刑。
    理  由
壹、程序方面
    本件被告及檢察官均對本院所提示證據之證據能力均不爭執
    ，本院審酌各該證據作成之情況，認為適當，依刑事訴訟法
    第159 條之5 得作為證據，核先敘明。
貳、實體方面
一、訊據被告乙○○對於上開事實一、(1)違反動產擔保交易法第
    38條規定（即動產擔保交易之債務人，意圖不法之利益，將
    標的物出質，致生損害於債權人）之事實坦承不諱，核與告
    訴人福灣公司之告訴代理人王君豪於偵訊時指訴情節相符，
    復有上開車輛附條件買賣合約書、動產擔保交易附條件買賣
    設定登記申請書、福灣企業股份有限公司訪視客戶紀錄表、
    存證信函各1 紙、收當物品資料2 紙在卷可憑（見94年度發
    查字第1091號卷第4 至8 、23、24頁），被告自白核與事實
    相符，應堪採信，其犯行洵堪認定。
二、訊據被告矢口否認有上開事實一、(1)、(2)詐欺取財及幫助詐
    欺之犯行，辯稱：上開事實一、(1)之部分，領新車的那天，
    剛好碰到伊之前的債主，他說要以車子抵債，伊才會拿去典
    當，那時伊還沒有取到車，就被債主碰到了，伊沒有詐騙的
    意思；上開事實一、(2)之部分，伊在報紙上看到借貸的廣告
    ，要跟對方借款10000 元，對方說要押存摺、印章、提款卡
    ，對方說每月利息1000元，叫伊匯到伊給他的帳戶，伊也是
    被騙了，伊不是故意要拿帳戶去騙人家的錢云云。經查：
(一)上開事實一、(1)部分
  (1)被告於本院準備程序審理時供稱：「‧‧‧因為我買車當天
    剛好巧遇債權人，對方逼得很急，看我開車，叫我用車子換
    現金還他，我逼不得已，就到五福路立國當舖‧‧‧」云云
   （見95 年度簡上字第49號卷第21頁），嗣於95年2 月23日本
    院審理時改稱：「領新車的那1 天，剛好碰到我之前的債主
    ，他說要以車子抵債，我才會拿去典當，那時我還沒有取到
    車，就被債主碰到了‧‧‧」云云（見95年度簡上字第49號
    卷第35頁），衡情，若被告與債權人既未事先聯絡約定妥當
    ，豈有在被告訂約交車當日旋即於路上巧遇債權人之理，顯
    有違常情，且被告就其與債權人相遇之過程前後供述不一，
    顯相矛盾，尚難為有利於被告之認定。
  (2)被告雖以前揭情詞置辯，惟依告訴人之指訴，及觀諸卷附被
    告與告訴人所簽訂之附條件買賣合約書所載，被告於93年11
    月5 日向告訴人購車時，僅支付20000 元之頭期款項，即以
    附條件買賣之方式由告訴人公司取得上開自小客車；再參以
    被告於當日取得該車後，旋即以100000元之代價，將之典當
    予立國當鋪，復於93年11月間某日，因經濟困難又將該車以
    120000元轉當予永華當鋪等情，業據其供承在卷（見94年度
    偵字第16942 號卷第7 頁）；又參酌被告於偵查中供稱：「
    （問）：為何只付了1 期？（答）：我有困難」等語（見上
    開偵查卷第6 頁），益徵被告對於自己無力支付車款乙節，
    應知之甚明，嗣後又以120000之代價將該車轉當予永華當鋪
    ，卻從未以典當之價金繳納任何分期款項，顯見當時經濟狀
    況不佳，需款孔急，卻猶以動產擔保交易附條件買賣方式購
    入上開自小客車，竟又逕將該自小客車典當得款，交予債權
    人償還債務，是被告於購車之初即應有為自己不法所有之意
    圖，亦甚顯然，被告辯稱伊並無詐欺該車輛之意思云云，亦
    屬事後卸責之詞，不足採信。
(二)上開事實一、(2)部分
  (1)上揭事實，業據被害人丁○○、戊○○、丙○○於警詢中指
    述綦詳，復有郵政國內匯款執據、合作金庫銀行活期存款存
    款憑條、中華郵政股份有限公司鳳山郵局94年4 月28日鳳營
    字第0940100572號函（附開戶基本資料、查詢最近交易詳情
    、查詢存簿變更資料）、合作金庫銀行岡山分行94年6 月13
    日合金岡存字第0940002825號函（附開戶基本資料、合作金
    庫銀行存摺存款、綜合存款客戶全部資料查詢單、合作金庫
    銀行各類存摺分戶交易明細表）及報紙分類廣告等資料附卷
    可資佐證（見警卷第3 、4 、10、11、15、16、26至33頁）
    ，足認被害人丁○○、戊○○、丙○○指述遭詐騙匯款乙節
    ，應屬事實。而丁○○、戊○○、丙○○分別以匯款轉帳方
    式所匯入之上開款項，旋即遭人提領等情，足證上開帳戶確
    係該詐騙集團用以詐騙被害人所得之匯款帳戶甚明。
  (2)按金錢借貸契約，為擔保債務人付款，通常均會要求債務人
    設定抵押或提供擔保品，以確保債務人不履行清償時，債權
    人仍得藉由拍賣擔保品、或取得該物所有權之方式，填補損
    失，倘若單由債權人提供借款予他人而債務人全無提供擔保
    品，則多限雙方彼此熟識，且有相當信任基礎，始有此可能
    。又按金融帳戶為個人之理財工具，而政府開放金融業申請
    設立後，金融機構大量增加，一般民眾皆可以存入最低開戶
    金額之方式自由申請開設金融帳戶，並無任何特殊之限制，
    因此一般人申請存款帳戶極為容易而便利，且得同時在不同
    金融機構申請多數存款帳戶使用，並無使用他人帳戶之必要
    ，此為一般日常生活所熟知之常識，故除非充作犯罪使用，
    並藉此躲避警方追緝，一般正常使用之存款帳戶，並無取得
    他人帳戶存摺及提款卡之必要。且金融存款帳戶，攸關存戶
    個人財產權益之保障，專屬性甚高，若非與本人有密切關係
    ，斷無可能提供個人帳戶供他人使用，縱有交付個人帳戶予
    他人使用之特殊情形，亦必會先行瞭解他人使用帳戶之目的
    始行提供，參以坊間報章雜誌及其他新聞媒體，對於以簡訊
    通知中獎、刮刮樂、假中獎真詐財或其他類似之不法犯罪集
    團，經常利用大量收購之他人存款帳戶，以隱匿其等詐欺取
    財犯罪之不法行徑，規避執法人員之查緝，並掩飾、確保因
    自己犯罪所得之財物，類此在社會上層出不窮之案件，亦多
    所報導及再三披露，是避免此等專屬性甚高之物品被不明人
    士利用為與財產有關之犯罪工具，亦應為一般生活認知所應
    之認識。經查，本件被告雖以前詞置辯，惟其經由報紙之刊
    登廣告向真實姓名年籍均不詳之張姓成年男子借款10000 元
    ，對該男子之確實姓名、住居所等相關資料並無所知，而該
    男子於被告清償借款前得以被告所提供之上開帳戶存摺、提
    款卡及印章提領帳戶內之金額，又即令被告係為還款之用而
    將帳戶、提款卡及印章交給該男子，然上開等物於被告還款
    前既歸該男子持有，依被告之年齡及社會經驗，當可預見該
    男子在其還款前得任意使用該帳戶，而不僅限於提領被告歸
    還之借款；且該男子與被告既無私交，借款10000 元予被告
    當會取得一定擔保，以免被告避不還款，然被告僅以上開帳
    戶之存摺、提款卡、印章等物作為還款工具，即取得借款10
    000 元，被告本身就借款全無為該男子提供任何擔保，自係
    認定倘不還款，該男子亦可藉上開等物填補10000 元之損失
    ，否則該男子僅須以該男子之帳戶提供被告作為還款帳戶即
    可，而無取得被告上開等物之必要；又被告亦未取得該男子
    之任何資料，倘若被告還款完畢，該男子卻未寄還上開等物
    ，被告亦無計可施；被告既將上開帳戶存摺、提款卡、印章
    及密碼提供予該張姓成年男子所屬詐欺集團使用，縱無證據
    證明被告明知該張姓成年男子及其所屬詐欺集團之犯罪態樣
    （按有可能係供詐欺、或擄車勒贖之用），然就該詐欺集團
    嗣後將其提供之帳戶供作詐欺取財之用，並藉以方便取得贓
    款及掩飾其詐欺犯行不易遭人查緝，顯不違反被告之本意，
    被告自有幫助該詐欺集團詐欺取財之未必故意，是被告辯稱
    不知是要作為詐騙使用云云，顯違一般生活經驗法則，自無
    可採。
  (3)綜上，被告於本院審理時猶僅係以存摺、提款卡、印章等物
    作為還款工具，而無幫助詐欺犯意云云置辯，應無足採。
(三)綜上所述，本案事證明確，被告確有上開事實一、(1)、(2)詐
    欺取財及幫助詐欺之犯行，堪予認定。
三、核被告於上開事實一、(1)所為，係犯動產擔保交易法第38條
    之罪及刑法第339 條第1 項之詐欺取財罪，其所犯上開2 罪
    間有方法、目的之牽連關係，應依刑法第55條之規定從一重
    之刑法第339 條第1 項之詐欺取財罪處斷。至公訴人雖以被
    告與林振芳就事實一、(1)違反動產擔保交易法及詐欺取財犯
    行間為共同正犯，惟按動產擔保交易法第38條規定：「動產
    擔保交易之債務人，意圖不法之利益，將標的物遷移、出賣
    、出質、移轉、抵押或為其他處分，致生損害於債權人者，
    處3 年以下有期徒刑、拘役或科或併科6000元以下之罰金。
    」法律既明文限制以債務人為犯罪主體，而未如同法第39
    條或第40條兼將第三人併列在內，顯係因特定之債務人關係
    而始成立之罪，保證人自不包括在內。除其有與債務人共同
    實施或教唆、幫助之情形，應依刑法第31條第1 項規定以共
    犯論之外，不得單獨為該罪之犯罪主體（參見司法院大法官
    會議解釋字第227 號），又參以林振芳並未共同前往或在場
    ，復無其他積極證據可資證明林振芳與被告間有犯意聯絡及
    行為分擔，是就被告上開違反動產擔保交易法及詐欺取財犯
    行，爰不論以共同正犯；被告於上開事實一、(2)所為，係犯
    刑法第339 條第1 項詐欺取財罪之幫助犯，其提供其所有之
    郵局及合作金庫帳戶予他人之行為，屬刑法詐欺取財罪構成
    要件以外之行為，其既以幫助他人犯罪之意思而參與犯罪構
    成要件以外之行為，係幫助犯，爰依刑法第30條第2 項之規
    定減輕其刑。按連續數行為而犯同一罪名者，以一罪論，為
    連續犯，又連續犯之犯罪類型不同，並不影響連續犯之成立
    ，如基於概括犯意，先後竊電多次，其中有單獨犯、有幫助
    犯、有與他人共同實施，亦有教唆他犯之者，雖其中類型不
    一，然其構成犯罪（竊電）之要件如屬相同，仍應以連續犯
    論之（最高法院93年度臺上字第1762號判決意旨參照）。被
    告上開所犯詐欺取財罪及幫助詐欺取財罪，時間緊接，犯罪
    構成要件相同，顯係基於概括犯意而為之，為連續犯，應依
    刑法第56條之規定論以較重之詐欺取財罪，並加重其刑。又
    被告曾於89年間因偽造文書等案件，經臺灣高等法院臺中分
    院以89年度上更（一）字第64號判處有期徒刑1 年4 月確定
    ，於89年7 月10日入監執行，於90年4 月20日因縮短刑期假
    釋出監，嗣於90年10月22日因縮刑期滿未經撤銷視為執行完
    畢等情，有臺灣高雄地方法院檢察署刑案資料查註紀錄表、
    臺灣高等法院被告前案紀錄表各1 份在卷可憑，其於受有期
    徒刑執行完畢後，5 年以內再犯有期徒刑以上之本罪，為累
    犯，應依刑法第47條之規定加重其刑，並依法遞加重之。
四、原審以被告犯罪事證明確，予以論罪科刑，固非無見，惟：
   （一）原審將被告與林振芳誤論以共同正犯；（二）原審未
    論及被告與告訴人福灣公司已達成民事和解，而量處被告有
    期徒刑6 月稍嫌過重。被告上訴意旨徒空言否認詐欺取財及
    幫助詐欺犯行，固無足取，惟原判決既有上開可議之處，自
    應由本院撤銷改判。爰審酌被告因一時失慮及貪念，竟佯稱
    為有資力之人，向告訴人購買上開汽車後，即將取得之標的
    物典當，並拒不支付分期款，致告訴人福灣公司追索無著，
    受有損害，復提供存摺、印章及提款卡予某不詳姓名年籍成
    年人士，幫助該人士所屬之詐欺集團詐騙被害人丁○○4940
    0元，詐騙被害人戊○○39600 元，詐騙被害人丙○○32800
    元，行為殊屬非是，且紊亂社會正常交易秩序，並使不法之
    徒藉此輕易從事犯罪，檢警難以追查緝捕，所造成之危害非
    輕，惟念其犯後坦承部分犯行，已與福灣公司達成和解（有
    和解書1 份附卷可參），態度並非不良等一切情狀，量處如
    主文所示之刑，並諭知易科罰金之折算標準，以資懲儆。
據上論斷，應依刑事訴訟法第455 條之1 第1 項、第3 項、第36
9 條第1 項前段、第364 條、第299 條第1 項前段，動產擔保交
易法第38條，刑法第11條、第56條、第339 條第1 項、第47條、
第55條後段、第41條第1 項前段，罰金罰鍰提高標準條例第1 條
前段、第2 條規定，判決如主文。
本案經檢察官甲○○到庭執行職務。
中    華    民    國    95    年    3     月    9    日
                  刑事第三庭  審判長法  官   張意聰
                                    法  官   施添寶
                                    法  官   錢衍蓁
以上正本證明與原本無異。
本判決不得上訴。
中    華    民    國    95    年    3     月    10    日
                                     書記官   鄭淑臻
刑法第339 條：
意圖為自己或第三人不法之所有，以詐術使人將本人或第三人之
物交付者，處5 年以下有期徒刑、拘役或科或併科1 千元以下罰
金。
以前項方法得財產上不法之利益或使第三人得之者，亦同。
前二項之未遂犯罰之。
動產擔保交易法第38條：
動產擔保交易之債務人，意圖不法之利益，將標的物遷移、出賣
、出質、移轉、抵押或為其他處分，致生損害於債權人者，處3
年以下有期徒刑、拘役或科或併科6 千元以下之罰金。


司法院資訊處製作；財團法人民間司法改革基金會備份。
